【裁判字號】    98,消債更,268
【裁判日期】    980812
【裁判案由】    聲請更生程序
【裁判全文】
臺灣高雄地方法院民事裁定           98年度消債更字第268號
聲  請  人  乙○○○
代  理  人  甲○○
上列當事人聲請消費者債務清理條例更生事件，本院裁定如下：
    主      文
聲請人乙○○○自民國九十八年八月十二日十七時起開始更生程
序。
命司法事務官進行本件更生程序。
    理      由
一、按債務人不能清償或有不能清償之虞者，得依本條例所定更
    生或清算程序，清理其債務，消費債務清理條例（下稱消債
    條例）第3條定有明文。次按，經濟上陷於困境之消費者，
    若任其於惡性循環之債務窘境中自生自滅，其將衍生嚴重之
    社會問題，致難以維持安定之社會經濟秩序，故有分別情形
    依更生或清算之程序給予清理債務之必要，藉以妥適調整其
    與各相關債權人等間之權利義務關係，並謀求消費者經濟生
    活之更生機會，從而健全社會經濟發展。惟私法上之債之關
    係，係以當事人間之信賴關係為基礎，此為社會經濟組織之
    重要支柱，故當事人於以法律行為追求自己之利益之際，亦
    應顧及他方當事人之利益，暨考量債權債務在社會上之作用
    ，本於誠實信用之原則，行使債權及履行債務，故消費者欲
    以上開條例為其所負債務之調整者，自應本於誠信原則之要
    旨。是所謂債務人得聲請更生或清算者，自僅限於其不能清
    償債務或有不能清償之虞，而陷於經濟上之困境時，始得准
    許之，以避免濫用善意立法，圖謀個人債務減免，致使社會
    反而陷於道德危機，造成社會經濟之動盪。又依消債條例第
    151條規定，係採「協商前置主義」，而債務人於協商程序
    中，自應本於個人財產及收支狀況，依最大誠信原則，商討
    解決方案，如終究不能協商，於聲請更生或清算時，法院審
    酌上開條文所謂「不能清償債務或有不能清償之虞」，允宜
    綜衡債務人全部收支及財產狀況，評估是否已不能維持符合
    人性尊嚴之最基本生活條件。倘債權人曾提出協商方案，其
    條件是否確使債務人不能達到上開基本生活之要求等，為其
    判斷之標準。再按，聲請更生或清算不合程式或不備其他要
    件者，法院應以裁定駁回之，但其情形可以補正者，法院應
    定期間先命補正，復為消債條例第8條所明定。
二、聲請意旨略以：聲請人積欠如附表所示聯邦商業銀行股份有
    限公司（下稱聯邦銀行）等債權人債務共計新台幣（下同）
    1,536,639 元，前未曾依「中華民國銀行公會會員辦理消費
    金融案件無擔保債務協商機制」請求共同協商債務清償方案
    ，於消債條例施行後，曾以書面向最大債權金融機構請求共
    同協商，惟遭聯邦銀行以未能接受顯足以負擔之還款方案為
    由致協商未成立，而聲請人無擔保或無優先權之債務總額未
    逾1,200 萬元，復未經法院裁定開始清算程序或宣告破產，
    爰聲請更生等語。
三、經查：
  (一)聲請人現積欠聯邦銀行等債權人計1,536,639 元，於聲請更
    生前曾以書面向最大債權金融機構請求共同協商債務清償方
    案，惟協商不成立等情，有聲請人所出具之債權人清冊、財
    團法人金融聯合徵信中心專用債權人清冊及前置協商不成立
    通知書（詳卷第8 至13頁、第19頁）附卷可稽，應認真實。
  (二)聲請人主張目前任職於海霸王食品股份有限公司，每月薪資
    所得約為15,000元，並按月領取老人年金3,000 元，合計每
    月收入共計18,000元等情，有聲請人所提出收入切結書為佐
    （詳卷第30頁），尚堪採認。此外，聲請人主張每月需支出
    費用包含膳食費、交通費、水電支出、醫療等約為8,000 元
    。惟參酌消債條例之立法目的，係為使不幸陷入經濟困境之
    人得以清理債務、重建生活，並在清理過程中能保有符合人
    性尊嚴之最低基本生活，而非維持債務人過去慣常之寬裕生
    活，是並非由聲請人任意主張其基本生活費用之數額，否則
    將造成揮霍無度以致清償能力降低，反而易使更生程序無從
    進行。本院參酌聲請人居住於高雄市前鎮區，認聲請人主張
    個人生活必要費用額，應以不逾內政部公告98年度高雄市低
    收入戶最低生活費用每人每月11,309元為限。從而，聲請人
    主張每月約8,000 元之必要生活費用，尚屬合理。此外，聲
    請人主張每月尚須幫忙負擔房屋貸款約2,000 元云云，惟並
    未提出相關證明文件以佐，自難採信。
  (三)再者，聲請人主張每月需負擔配偶伍江山之扶養費用每月2,
    000 元以上，固提出戶籍謄本（詳卷第17頁）為憑。惟按受
    扶養權利者，以不能維持生活而無謀生能力者為限，民法第
    1117條第1 項定有明文。經查，伍江山之每月生活費用，倘
    參酌上開說明，最高應以不超過11,309元計算。次查，聲請
    人自陳伍江山領有身心障礙者生活托育費用每月11,536 元
    乙節，亦有高雄市政府社會局函在卷可參（詳卷第28頁），
    顯見伍江山應無不能維持生活之情形，故聲請人主張需支出
    伍江山之扶養費用云云，尚難採信。
  (四)綜上，依聲請人目前每月收入約18,000元計算，在扣除每月
    必要生活費用8,000 元後，僅剩10,000元，如全數用於清償
    債務，以聲請人目前之債務總額1,536,639 元，共約需償還
    153.6 個月（約12.8年）（計算式：1,536,639 元÷10,00
    0 元＝153.6） 始可能清償完畢。又按聲請人係31年2 月4
    日出生，目前為67歲，客觀上堪認其確已陷於不能清償之情
    形。
四、綜上所述，聲請人有不能清償債務之情事，其無法清償如附
    表所示之無擔保債務未逾1,200 萬元，且無消債條例第46條
    各款所定應駁回更生聲請之事由存在，故聲請人聲請本件更
    生，為有理由，應予准許，爰裁定如主文第一項所示；並依
    上開規定命司法事務官進行本件更生程序，爰裁定如主文第
    二項所示。
五、依消費者債務清理條例第11條第1 項、第45條第1 項、第16
    條第1 項，裁定如主文。
中    華    民    國    98    年    8     月    12    日
                  民事第五庭  法  官      李昭彥
以上證明與原本無異。
本裁定已於98年8月12日下午5時公告。
本件不得抗告。
中    華    民    國    98    年    8     月    12    日
                              書記官      吳雅琪
附表：
┌──┬────────────┬────────┬───────┐
│編號│債權人                  │金額（新台幣）  │種    類      │
├──┼────────────┼────────┼───────┤
│ 一 │第一金融資產管理公司    │98,113 元       │消費借貸      │
├──┼────────────┼────────┼───────┤
│ 二 │兆豐銀行                │147,713元       │信用卡消費款  │
├──┼────────────┼────────┼───────┤
│ 三 │聯邦銀行                │424,696元       │信用卡消費款  │
├──┼────────────┼────────┼───────┤
│ 四 │國泰世華銀行            │140,915元       │信用卡消費款  │
├──┼────────────┼────────┼───────┤
│ 五 │國泰世華銀行            │197,000元       │消費借貸      │
├──┼────────────┼────────┼───────┤
│ 六 │台新銀行                │214,538元       │信用卡消費款  │
├──┼────────────┼────────┼───────┤
│ 七 │新光銀行                │100,479元       │信用卡消費款  │
├──┼────────────┼────────┼───────┤
│ 八 │萬榮行銷顧問公司        │24,240 元       │消費借貸      │
├──┼────────────┼────────┼───────┤
│ 九 │台北富邦銀行            │45,283 元       │信用卡消費款  │
├──┼────────────┼────────┼───────┤
│ 十 │大眾銀行                │76,499 元       │信用卡消費款  │
├──┼────────────┼────────┼───────┤
│十一│慶豐銀行                │66,893 元       │信用卡消費款  │
├──┴────────────┼────────┴───────┤
│   合             計          │1,536,639元                     │
└───────────────┴────────────────┘


司法院資訊處製作；財團法人民間司法改革基金會備份。
